---
title: "Visualización de estadísticas y un mapa de los delitos en Costa Rica; generación de un Dashboard interactivo con datos del OIJ del 2021"
output: 
  flexdashboard::flex_dashboard:
    orientation: columns
    vertical_layout: fill
---

```{r setup, include=FALSE}
library(flexdashboard)
```

```{r carga de paquetes}
### Carga de paquetes:
library(dplyr)
library(ggplot2)
library(ggthemes)
library(plotly)
library(DT)
library(readr)
library(readxl)
library(lubridate)
library(tidyverse)
library(sf)
library(leaflet)
library(flexdashboard)
library(stringi)

```
Página 1
===============================================================
Column {data-width=650}
-----------------------------------------------------------------------
### Presentación del proyecto:

                                         
            Desarrollo de un tablero de control con mapas, tablas y gráficos interactivos con estadísticas del (OIJ) en R 
                                         
                                       
                                       Universidad de Costa Rica, escuela de Geografía 
                                         
                                         
                                         
                      
                                            GF-0604 Procesamiento de datos geográficos 
                                            
                                            
                                            
                                            
                                            
                                              
                                                 Jose Luis Gamboa Mora | B78769 
                                                 
                                                 
                              
                    
                                      
                         
                                                 Profesor: Manuel Vargas del Valle 
                                                 
                                                 
                                                 
                                                 
                                                 
                                                           I Ciclo - 2022 
                                           
                                           
                                           

Row {.tabset .tabset-fade}
----------------------------------------------------------------------------
### Indicaciones de Uso
* Navegue entre las páginas 1, 2 y 3 para observar los diferentes segmentos del producto.

* Es importante que sepa utilizar los **tabsets** presentes en la página 1 y 2; presionando sobre los subtítulos que se muestran en la parte superior de la página, se puede navegar entre los diferentes productos. 

* En la página 2, ver el mapa, tablas y los gráfico generados con datos del [INEC](https://www.inec.cr/) y del [OIJ](https://sitiooij.poder-judicial.go.cr/)

* Se presenta un mapa interactivo que representa la cantidad de delitos por cantón, ahí podrás hacer zoom con los botones __+__ y __-__ , además, para activar y desactivar la capa del mapa de coropletas se debe ir al **control de capas** que se encuentra en la _esquina superior_ derecha del mapa y una **leyenda** en la _esquina inferior izquierda_. Además, al hacer un _clic_ sobre cualquier punto del mapa se __desplegará__ información referente al cantón sobre el cual se ejecutó el clic. 

* Por otra parte, la tabla y los gráficos cuentan con diferentes **botones** y un **scroll** que permite interactuar con los datos presentados. 

### Introducción: 
Este informe científico pretende generar un _tablero de control_, que permita visualizar tablas, gráficos y mapas interactivos generados con: 

1. Las [estadisticaspoliciales2021.xls](https://gf0604-procesamientodatosgeograficos.github.io/2022-i/datos/oij/estadisticas-policiales/estadisticaspoliciales2021.xls), que proviene de la [página web del Organismo de Investigación Judicial (OIJ)](https://sitiooij.poder-judicial.go.cr/index.php/ayuda/servicios-policiales/servicios-a-organizaciones/indice-de-transparencia-del-sector-publico-costarricense/datos-abiertos) 

2. Y un archivo geoespacial de la delimitación político administrativa [cantones_simplificados.geojson](https://gf0604-procesamientodatosgeograficos.github.io/2022-i/datos/ign/delimitacion-territorial-administrativa/cantones_simplificados.geojson), que proviene de un [geoservicio de tipo Web Feature Service (WFS)](https://www.snitcr.go.cr/ico_servicios_ogc_info?k=bm9kbzo6MjY=&nombre=IGN%20Cartograf%C3%ADa%201:5mil), del SNIT. 

Página 2
===============================================================

```{r carga de datos}
Est_pol <-
read_xls("estadisticaspoliciales2021.xls") 

cantones <-
  st_read(
    dsn = "cantones_simplificados.geojson",
    quiet = TRUE
  ) %>%
  st_transform(4326) # transformación a WGS84
```


Column {data-width=550}
-----------------------------------------------------------------------

### Mapa Coroplético que muestra la cantidad de delitos en diferentes cantones de Costa Rica

```{r generación del mapa, message=FALSE}
# En el data frame de cantones
cantones <-
  cantones %>%
  mutate(canton_normalizado = tolower(stri_trans_general(canton, id = "Latin-ASCII")))

# En el data frame de delitos
Est_pol <-
  Est_pol %>%
  mutate(canton_normalizado = tolower(stri_trans_general(Canton, id = "Latin-ASCII")))

Est_pol %>%
  left_join(
    dplyr::select(st_drop_geometry(cantones),
                  canton_normalizado, cod_canton),
    by = "canton_normalizado",
    copy = FALSE,
    keep = FALSE
  ) %>%
  filter(is.na(cod_canton) & canton_normalizado != "desconocido") %>% # los cod_canton = NA son los que no están en el data frame de cantones
  distinct(canton_normalizado) # se despliegan solo los nombres de cantones diferentes

# Corrección de nombres de cantones en delitos
Est_pol <-
  Est_pol %>%
  mutate(Canton = if_else(Canton == "LEON CORTES", "LEON CORTES CASTRO", Canton)) %>%
  mutate(Canton = if_else(Canton == "VASQUEZ DE CORONADO", "VAZQUEZ DE CORONADO", Canton))

# Se realiza nuevamente esta operación para reflejar los cambios en los nombres de cantones
Est_pol <-
  Est_pol %>%
  mutate(canton_normalizado = tolower(stri_trans_general(Canton, id = "Latin-ASCII")))

# Revisión
Est_pol %>%
  left_join(
    dplyr::select(st_drop_geometry(cantones),
                  canton_normalizado, cod_canton),
    by = "canton_normalizado",
    copy = FALSE,
    keep = FALSE
  ) %>%
  filter(is.na(cod_canton) & canton_normalizado != "desconocido") %>% # los cod_canton = NA son los que no están en el data frame de cantones
  distinct(canton_normalizado)

# Unión del código de cantón a Est_pol
Est_pol <-
  Est_pol %>%
  left_join(
    dplyr::select(
      st_drop_geometry(cantones),
      cod_canton,
      canton_normalizado
    ),
    by = "canton_normalizado",
    copy = FALSE,
    keep = FALSE
  )

# Conteo de registros por código de cantón

delitos_x_canton <-
  Est_pol %>%
  count(cod_canton, name = "delitos")

# Unión de cantidad de delitos por cantón a cantones

cantones_delitos <-
  cantones %>%
  left_join(
    delitos_x_canton,
    by = "cod_canton",
    copy = FALSE,
    keep = FALSE
  )

# Paleta de colores para los mapas

colores_cantones_delitos <-
  colorNumeric(palette = "Blues",
               domain = cantones_delitos$delitos,
               na.color = "transparent")

# Mapa leaflet de delitos en cantones

leaflet() %>%
  setView(# centro y nivel inicial de acercamiento
    lng = -84.19452,
    lat = 9.572735,
    zoom = 7) %>%
  addTiles(group = "OpenStreetMap") %>% # capa base
  addPolygons(
    # capa de polígonos
    data = cantones_delitos,
    fillColor = ~ colores_cantones_delitos(cantones_delitos$delitos),
    fillOpacity = 0.8,
    color = "black",
    stroke = TRUE,
    weight = 1.0,
    popup = paste(
      # ventana emergente
      paste(
        "<strong>Cantón:</strong>",
        cantones_delitos$canton
      ),
      paste(
        "<strong>Delitos:</strong>",
        cantones_delitos$delitos
      ),
      sep = '<br/>'
    ),
    group = "Delitos en cantones"
  ) %>%
  addLayersControl(
    # control de capas
    baseGroups = c("OpenStreetMap"),
    overlayGroups = c("Delitos en cantones")
  ) %>%
  addLegend(
    # leyenda
    position = "bottomleft",
    pal = colores_cantones_delitos,
    values = cantones_delitos$delitos,
    group = "Delitos",
    title = "Cantidad de delitos"
  )

```

Row {.tabset .tabset-fade}
----------------------------------------------------------------------------

### **Cantidad de delitos por tipo de delito en Costa Rica, 2021**

```{r Gráfico de la cantidad de delitos por tipo de delito}
Delitos <-
Est_pol %>%
  count(Delito) %>%
  ggplot(aes(x = reorder(Delito, n), y = n)) + 
  geom_bar(stat = "identity") +
coord_flip() +
ggtitle("Cantidad de delitos por tipo de delito") + 
  xlab("Tipo de delito") + 
  ylab("Cantidad de delitos") + 
  theme_minimal()
ggplotly(Delitos) %>% 
  config(locale = 'es')
```


### **Tabla interactiva de las estadísticas policiales registradas por el (OIJ) en el 2021**

```{r }
Est_pol %>%
  dplyr::select(Delito, Fecha, Victima, Edad, Genero, Provincia, Canton) %>%
  datatable(colnames = c(
    "Delito",
    "Fecha",
    "Víctima",
    "Edad",
    "Género",
    "Provincia",
    "Cantón"
  ), options = list(pageLength = 5, language = list(url = '//cdn.datatables.net/plug-ins/1.10.11/i18n/Spanish.json')))

```

### **Cantidad de delitos por tipo de victima**

```{r Cantidad de delitos por tipo de victima}
Delitos_victimas <-
  Est_pol %>%
  dplyr::select(Delito, Victima) %>%
  count(Victima) %>%
  #ggplot(aes(x = Delito, y = Victima)) +
  ggplot(aes(x = reorder(Victima, n), y = n)) +
  geom_bar(stat = "identity") +
  coord_flip() +
  ggtitle("Cantidad de delitos por tipo de víctima") +
  xlab("Tipo de delito") +
  ylab("Víctima") +
  theme_minimal()

ggplotly(Delitos_victimas) %>%
  config(locale = 'es')
```

### **Cantidad de delitos registrados por el OIJ, de Enero a Noviembre del 2021 en Costa Rica**

```{r}
Del_mes <- Est_pol %>%
  dplyr::select(Fecha, Delito, Hora)
```


```{r}
graph2 <- 
Del_mes %>% mutate(mes = month(Fecha, label = FALSE)) %>%
  ggplot() +
  geom_bar(aes(x = mes), fill = "darkolivegreen3", color = "gold") + 
  ggtitle("Cantidad de delitos por mes") + 
  xlab("Mes (1-11)") + 
  ylab("Cantidad") + 
  theme_minimal() 
ggplotly(graph2) %>%
  config(locale = 'es')
```


### **Proporción de la ocurrencia de delitos por género en Costa Rica, registrado por el OIJ (2021)**

```{r}
Propor_gen <- Est_pol %>%
  dplyr::select(Delito, Genero)
```

```{r}
Apiladas_propor_genero <-
  Propor_gen %>%
  ggplot(aes(x = Delito, fill = Genero)) + 
  geom_bar(position = "fill") +
  coord_flip() +
  ggtitle("Proporción de la ocurrencia de delitos por género") +
  xlab("Delito") +
  ylab("Proporción") +
  labs(fill = "Genero") +
  theme_minimal()

ggplotly(Apiladas_propor_genero) %>% config(locale = 'es')
```

Página 3
===============================================================

Column {data-width=650}
-----------------------------------------------------------------------
### Conclusiones:

Considero importante concluir que este tipo de visualizaciones web mediante dashboards del paquete _FlexDashboard_ de __R__, es una herramienta que enriquece el conocimiento científico y permite generar un abanico de posibilidades para el uso de estas tecnologías en diferentes temáticas de la Geografía. 

Además, la funcionalidad del paquete ggplotly para la interctividad de los gráficos y los mapas leaflet permiten que el desarrollador capture la atención de su público  meta. 



